臺灣彰化地方法院民事判決
109年度訴字第918號
原      告  楊素娥  
訴訟代理人  蔡奉典律師
複代理人    江銘栗律師
被      告  陳允宙  

訴訟代理人  劉嘉堯律師
上列當事人間請求所有權移轉登記等事件，本院於民國110年12
月29日言詞辯論終結，判決如下：
    主      文
被告應將坐落彰化縣○○鎮○○段000地號土地所有權移轉登記予原
告，並將上開土地交付原告。
訴訟費用由被告負擔。
本判決第1項關於命被告交付土地部分，於原告以新臺幣1,600,0
00元供擔保後，得假執行。但被告如以新臺幣4,800,000元預供
擔保，得免為假執行。
    事實及理由
一、原告主張：坐落彰化縣○○鎮○○段000地號土地（下稱系爭土
    地）為被告所有，其上門牌號碼彰化縣○○鎮○○巷00○0號未辦
    保存登記建物（下稱系爭房屋）原為訴外人即被告之子洪先
    陞所有。被告前將系爭土地所有權狀、身分證、印鑑章、印
    鑑證明交付洪先陞，授權洪先陞出賣系爭土地。洪先陞乃於
    民國109年4月24日，以被告名義，與原告簽訂不動產買賣契
    約書，約定原告向被告、洪先陞買受系爭土地、房屋，價金
    各為新臺幣（下同）4,800,000元、800,000元，合計5,600,
    000元（下稱系爭買賣契約）。原告於簽約時交付價金500,0
    00元予洪先陞，並於109年5月14日將備證款1,600,000元匯
    款至被告彰化縣○○鎮○○○號0000000000000000號帳戶（下稱
    被告帳戶）。嗣原告委由訴外人即地政士謝明輝於109年5月
    19日向彰化縣北斗地政事務所（下稱北斗地政事務所）辦理
    系爭土地所有權移轉登記，被告於109年5月21日以未授權出
    賣系爭土地爲由提出異議，北斗地政事務所乃於109年5月22
    日駁回原告所有權移轉登記申請。惟被告既授權洪先陞與原
    告簽訂系爭買賣契約，被告即有義務將系爭土地移轉登記並
    交付原告。縱認被告未授權洪先陞與原告簽訂系爭買賣契約
    ，被告將系爭土地所有權狀、身分證、印鑑章、印鑑證明交
    付洪先陞，亦成立表見代理，被告仍負授權人責任。爰依民
    法第348條規定，提起本件訴訟等語。並聲明：（一）被告
    應將系爭土地所有權移轉登記予原告，並將系爭土地交付原
    告。（二）請求交付系爭土地部分，願供擔保，請准宣告假
    執行。
二、被告則以：被告未授權洪先陞出賣系爭土地，洪先陞趁被告
    入住洪宗鄰醫院附設護理之家（下稱洪宗鄰護理之家）療養
    期間，竊取系爭土地所有權狀、被告身分證、印鑑章、印鑑
    證明，擅自與原告簽訂系爭買賣契約，為無權代理，被告不
    予承認。原告提出被告授權書上簽名、蓋章均非被告本人所
    為。原告雖於109年5月14日匯款1,600,000元至被告帳戶，
    惟訴外人即原告胞姊楊詩涵（原名楊珮琪）於109年5月19日
    即自被告帳戶提領661,817元、450,000元，不符交易常情。
    又被告既未交付系爭土地所有權狀、被告身分證、印鑑章、
    印鑑證明予洪先陞，自無使原告誤認被告有授予洪先陞代理
    權之行為，不成立表見代理等語，資為抗辯。並聲明：（一
    ）原告之訴及假執行之聲請均駁回。（二）如受不利判決，
    願供擔保，請准宣告免為假執行。
三、兩造不爭執事實（見本院卷第280頁至第281頁）：
（一）系爭土地為被告所有，系爭房屋原為洪先陞所有。
（二）洪先陞於109年4月24日以被告名義，與原告簽訂系爭買賣
      契約，約定系爭土地、房屋價金各為4,800,000元、800,0
      00元，合計5,600,000元。原告委任楊詩涵持原告印章、
      洪先陞持其本人印章及被告印鑑章，在系爭買賣契約書上
      蓋用。洪先陞當場收受簽約款500,000元現金，並提出系
      爭土地所有權狀、系爭房屋稅籍資料、被告印鑑證明、授
      權書等資料交付楊詩涵，供辦理系爭土地所有權移轉登記
      及變更系爭房屋之房屋稅納稅義務人。
（三）被告於109年4月24日簽訂系爭買賣契約時並未在場。
（四）原告於109年5月14日將備證款1,600,000元匯款至被告帳
      戶。楊詩涵於109年5月19日持被告帳戶存摺、印章，至彰
      化縣二林鎮農會轉帳661,817元、領取450,000元現金。
（五）出賣系爭土地之土地增値稅661,817元業已繳納。原告已
      於109年5月15日、109年5月19日繳納系爭房屋契稅1,872
      元及印花稅5,888元，系爭房屋之房屋稅納稅義務人已變
      更為原告。
（六）原告委由謝明輝於109年5月19日向北斗地政事務所辦理系
      爭土地所有權移轉登記，被告於109年5月21日以未授權出
      賣系爭土地爲由提出異議，經北斗地政事務所於109年5月
      22日駁回系爭土地所有權移轉登記申請。
（七）被告於109年1月2日起至109年5月18日止，入住洪宗鄰護
      理之家及彰化基督教醫院二林分院，住院期間均未返家。
（八）洪先陞提出被告授權書上被告簽名係洪先陞所為。
四、本件爭點應為：
（一）原告主張被告授權洪先陞與原告簽訂系爭買賣契約，有無
      理由？原告主張被告將系爭土地所有權狀、身分證、印鑑
      章、印鑑證明交付洪先陞，成立表見代理，有無理由？
（二）原告依民法第348條規定，請求被告將系爭土地所有權移
      轉登記並交付原告，有無理由？
五、得心證之理由：
（一）按代理人於代理權限內，以本人名義所為之意思表示，直
      接對本人發生效力。民法第103條第1項定有明文。本件被
      告雖否認有授權洪先陞出賣系爭土地，洪先陞提出被告授
      權書形式上非真正等語。經查，兩造不爭執洪先陞與原告
      簽訂系爭買賣契約時，提出系爭土地所有權狀、被告身分
      證、印鑑章、印鑑證明、授權書等物。而洪先陞提出被告
      印鑑證明，係被告於108年9月10日親自到彰化縣二林戶政
      事務所申請，其申請目的記載為不動產登記等情，有印鑑
      證明、該所109年12月3日二鎮戶字第1090003779號函在卷
      可稽（見本院卷第39頁、第149頁至第151頁）。對照洪先
      陞於109年7月25日另案警詢時陳述：被告於108年8月13日
      交代要賣系爭土地，所以系爭土地所有權狀才會由其持有
      ；被告委託其全權處理出賣系爭土地，並交付權狀、印鑑
      證明等語（見本院卷第115頁）。陳允梓於另案偵查中陳
      述：被告曾告知要把土地分給子女，但子女無人要分、也
      無人要扶養被告，被告方請其尋覓買主，其才找楊詩涵來
      買；被告將系爭土地移轉登記全部資料都交給洪先陞，印
      鑑證明係被告本人申請等語（見本院卷第139頁）。訴外
      人即被告胞弟陳允仲於另案偵查中亦陳述：陳允宙說要賣
      10,000,000元，洪先陞說賣8,000,000元比較好賣；要賣
      前1天，洪先陞有打電話給其，說要賣其5,000,000元，但
      其不敢接受等語（見本院卷第139頁）。凡此，均足證被
      告確有意出賣系爭土地，且有授權洪先陞出賣系爭土地。
（二）被告雖抗辯：原告於109年5月14日匯款1,600,000元至被
      告帳戶，惟楊詩涵於109年5月19日即自被告帳戶提領661,
      817元、450,000元，不符交易常情等語。經查，被告抗辯
      上情，固有被告帳戶交易明細表在卷可佐（見本院卷第20
      7頁）。惟查，出賣系爭土地應納土地增值稅661,817元乙
      情，業據原告提出土地增值稅繳款書為證（見本院卷第33
      頁）。而被告帳戶在原告匯入1,600,000元前，餘額僅56,
      218元。被告於系爭買賣契約簽訂時，年事已高，入住洪
      宗鄰護理之家期間4度至彰化基督教醫院二林分院住院治
      療，洪先陞則患有腎衰竭、腹內血腫合併腹內膿瘍，於10
      9年5月8日至109年6月1日在彰化基督教醫院住院治療，於
      109年5月25日接受腹腔鏡腹壁膿瘍引流手術等情，有洪宗
      鄰護理之家109年12月12日109洪護家字第0136號函、彰化
      基督教醫院診斷書在卷可按（見本院卷第153頁至第155頁
      、第141頁），足見被告與洪先陞身體狀況均不佳，且經
      濟窘迫，隨時有醫療照護支出需求，堪認原告主張楊詩涵
      自被告帳戶提領上開金額係代被告繳納土地增值稅及供洪
      先陞使用等情，應可採信。至於被告否認洪先陞提出被告
      授權書形式上為真正，而原告亦不爭執授權書上被告簽名
      係洪先陞所為（見不爭執事項（八）），惟被告確有授權
      洪先陞出賣系爭土地乙情，業據本院認定如前，自應認被
      告有授權洪先陞在授權書上簽名。被告所辯上開各節，均
      不足採。
（三）從而，被告確有授權洪先陞出賣系爭土地，洪先陞代理被
      告與原告簽訂系爭買賣契約，其效力自及於被告本人，原
      告依民法第348條規定，請求被告將系爭土地所有權移轉
      登記予原告，並交付系爭土地，為有理由，應予准許。
六、綜上所述，原告依民法第348條規定，請求被告將系爭土地
    所有權移轉登記予原告，並交付系爭土地，為有理由，應予
    准許。
七、假執行之宣告：兩造分別陳明願供擔保，就請求被告交付土
    地部分聲請宣告假執行及免為假執行，經核均合於法律規定
    ，爰分別酌定相當擔保金額宣告之。
八、本件事證已臻明確，兩造其餘攻擊防禦方法及證據，核與判
    決結果不生影響，爰不一一論列，併此敘明。
九、訴訟費用負擔之依據：民事訴訟法第78條。
中　　華　　民　　國　　111 　年　　1 　　月　　20　　日
                  民事第一庭    法  官  歐家佑
以上正本係照原本作成。
如不服本判決，須於判決送達後20日內向本院提出上訴狀。(須
按他造當事人之人數附繕本)。如委任律師提起上訴者，應一併
繳納上訴審裁判費。
中　　華　　民　　國　　111 　年　　1 　　月　　20　　日
                                書記官  黃明慧